【裁判字號】    99,訴,18
【裁判日期】    991021
【裁判案由】    妨害投票
【裁判全文】
福建金門地方法院刑事判決                99年度訴字第18號
公  訴  人  福建金門地方法院檢察署檢察官
被      告  乙○○
上列被告因妨害投票案件，經檢察官提起公訴（99年度選偵字第
152號），本院判決如下：
    主  文
乙○○無罪。
    理  由
一、公訴意旨略以：被告乙○○原設籍於高雄市○○區○○街1
    巷58之3號，竟意圖使金門縣第5屆縣長、第1選區第5屆縣議
    員或第10屆鄉（鎮）長之特定候選人當選及影響投票之正確
    性，於民國98年6月1日，透過張榮興（另行偵辦）聯繫後，
    委請不知情之翁明灝前往金門縣金寧鄉戶政事務所登記，將
    其戶籍虛偽辦理遷徙至翁明灝位於金門縣金寧鄉盤山村頂堡
    19號之住處，而取得金門縣第1選區之投票權，惟其遷入戶
    籍後，並未實際住居於該戶籍地，仍於98年12月5日「三合
    一選舉」當日，前往該選區第25號投開票所，向選務人員蓋
    章領取縣長、縣議員及鄉長選票後，將選票投給特定之候選
    人，足生影響於金門縣第5屆縣長、第1選區第5屆縣議員及
    金寧鄉第10屆鄉長選舉之公平性與正確性。嗣經警循線查獲
    ，始悉上情。因認被告涉犯刑法第146條第2項之妨害投票正
    確罪嫌云云。
二、按犯罪事實應依證據認定之，無證據不得認定犯罪事實；又
    不能證明被告犯罪者，應諭知無罪之判決，刑事訴訟法第15
    4條第2項、第301條第1項分別定有明文。再按認定不利於被
    告之事實，須依積極證據，苟積極證據不足為不利於被告事
    實之認定時，即應為有利於被告之認定；且事實之認定，應
    憑證據，如未能發現相當證據，或證據不足以證明，自不能
    以推測或擬制之方法，以為裁判基礎；另認定犯罪事實所憑
    之證據，雖不以直接證據為限，間接證據亦包括在內，然無
    論直接或間接證據，其為訴訟上之證明，須於通常一般之人
    均不致於有所懷疑，而得確信其為真實之程度者，始得據之
    為有罪之認定，倘其證明尚未達到此一程度，而有合理之懷
    疑存在，無從使事實審法院得有罪之確信時，即應由法院為
    諭知被告無罪之判決，最高法院30年上字第816號、40年台
    上字第86號、76年台上字第4986號判例可資參照。又刑事訴
    訟法第161條第1項規定：檢察官就被告犯罪事實，應負舉證
    責任，並指出證明之方法。因此，檢察官對於起訴之犯罪事
    實，應負提出證據及說服之實質舉證責任。倘其所提出之證
    據，不足為被告有罪之積極證明，或其指出證明之方法，無
    從說服法院以形成被告有罪之心證，基於無罪推定之原則，
    自應為被告無罪判決之諭知，最高法院92年度臺上字第128
    號判例亦揭此旨。
三、本件公訴人認被告涉有上開妨害投票正確犯行，無非係以證
    人翁明灝於偵查中之證述、卷附被告乙○○之遷徙紀錄資料
    （偵卷第11頁）、金門縣第5屆縣長、縣議員及第10屆鄉鎮
    長選舉第25投票所選舉人名冊、警製勤區戶口查訪表、查訪
    照片、執行「預防未按址居住人口影響選舉投票的正確性」
    勸導表及代辦戶籍遷徙委託書（警卷第2至6頁）各1紙為其
    主要論據。惟訊據被告則堅詞否認有何妨害投票正確犯行，
    辯稱：伊來金門是為了工作，而非為了投票等語。
四、經查：
(一)被告原設籍於高雄市○○區○○街1巷58之3號，嗣於98年6
    月1日遷徙戶籍至金門縣金寧鄉盤山村頂堡19號，並於同年
    12月5日選舉金門縣第5屆縣長、縣議員及第10屆鄉鎮長時，
    前往投開票所投票等情，有被告之遷徙紀錄資料、代辦戶籍
    遷徙委託書及金門縣第5屆縣長、縣議員及第10屆鄉鎮長選
    舉第25投票所選舉人名冊等在卷足憑。是被告遷徙戶籍，取
    得投票權而為投票乙節，首堪認定。
(二)按刑法第146條第2項規定「意圖使特定候選人當選，以虛偽
    遷徙戶籍取得投票權，而為投票者，亦同」，其立法理由提
    及現未實際居住於戶籍地者有數百萬人，其因就業、就學、
    福利給付優渥或其他因素而遷籍於未實際居住地，其原因不
    一，然此與意圖支持特定候選人當選，進而遷徙戶籍之情形
    不同，並非所有籍在人不在參與投票均須以刑罰相繩。是妨
    害投票正確罪之認定，自應就行為人遷籍及未實際居住戶籍
    地之原因詳為審認。且本於罪刑法定原則之構成要件明確性
    要求，妨害投票正確罪之構成，係指行為人於遷徙戶籍之始
    ，即已存有使特定候選人當選之意圖，方足當之，苟遷徙戶
    籍之際，並無前揭意圖，即與刑法第146條第2項之要件核有
    未符，合先敘明。
(三)依證人即群力建設公司老闆甲○○於本院審理中結稱：被告
    自98年7月起，在伊公司擔任粗工，工作至今業已1年2月，
    這段期間都持續幫伊工作，平均1個月要工作25天，即便工
    作量比較少時，1個月至少也要工作20天，因工作量大，1個
    月只有3天左右假期，其它幾乎都有工作要做等情（本院卷
    第84至87頁）。是被告自98年6月1日遷徙戶籍至金門，旋於
    同年7月間即至群力建設公司工作，並持續工作迄今乙節，
    堪予認定。再核證人翁明灝於偵查中證述：「（當時張榮興
    有無提到乙○○遷戶籍是為了選舉的目的？）沒有，他是講
    說乙○○從臺灣來金門工作，需要找一個地方寄戶口」（偵
    卷第8頁）。更顯被告於98年6月1日至金門，究否基於使特
    定候選人當選之意圖，實有疑義。鑑於被告於98年6月1日遷
    徙戶籍至金門後，隨即於7月間即在金門持續工作迄今，而
    金門縣第5屆縣長、縣議員及第10屆鄉鎮長選舉係於當年12
    月5日方舉辦等情。則得否僅以被告曾為投票一事，遽認被
    告於98年6月1日遷徙戶籍當時，乃基於使特定候選人當選之
    意圖，實猶待疑。況本件被告確有在金門持續工作之事實，
    亦使本院合理懷疑被告遷徙戶籍至金門之原因，或係基於工
    作及在地福利等因素，而非出於妨害投票正確之犯意。
(四)雖據證人翁明灝於偵查中之證述及警製勤區戶口查訪表、查
    訪照片及執行「預防未按址居住人口影響選舉投票的正確性
    」勸導表等，可知被告並未居住於金門縣金寧鄉盤山村頂堡
    19號。惟此事實僅可表彰被告戶籍地與實際居住地不相符合
    乙情，未足推認被告遷徙戶籍之始，即具使特定候選人當選
    之意圖。再公訴人提及被告有設籍卻未實際居住之金寧鄉與
    被告選後另移籍之金湖鎮，乃不同選區一節。被告則稱：伊
    剛來的時候，金門的人伊都不認識，張榮興跟他說曾徵得翁
    明灝同意，戶籍可以遷到他那，伊說好，隨便啊，反正這裡
    伊不熟；但於選舉後，因伊已工作一段時間，在金門也認識
    很多人了，卻還不認識寄居戶籍之翁明灝，伊怕被當作人頭
    ，就把戶籍遷到熟識的洪海水那（即金門縣金湖鎮塔后208-
    19號）等語。本院審酌被告既有持續工作之事實，且依被告
    由外地至金門工作之背景觀之，尚無法排除被告為享有設籍
    金門之在地福利措施，而存有「先在金門設籍即可，任何一
    地均無妨」之可能性。而公訴人僅以未實際居住、選後另行
    遷籍等情，欲佐證被告於設籍之初即有使特定候選人當選之
    意圖，實有未足。
五、綜上所述，被告雖有遷徙戶籍、取得投票權並為行使之舉，
    惟被告於遷徙戶籍至金門縣金寧鄉盤山村頂堡19號後，旋即
    至群力建設公司持續工作迄今，實難僅以被告未實際居住上
    址及選後另行遷籍等情，率指被告有何妨害投票正確之犯意
    。公訴人所持之前開論據，其為訴訟上之證明，實未達於通
    常一般之人均不致有所懷疑而得確信其為真實之程度，致無
    法採為被告有罪之認定。此外，復查無其他積極證據足以證
    明被告確有公訴人所指之犯行，被告犯罪即屬不能證明，依
    法應為無罪之諭知。
據上論斷，應依刑事訴訟法第301條第1項，判決如主文。
本案經檢察官張漢森到庭執行職務。
中    華    民    國    99    年    10    月    21    日
                  福建金門地方法院刑事庭
                              審判長法  官  張珈禎
                                    法  官  范坤棠
                                    法  官  王鴻均
以上正本證明與原本無異。
如不服本判決，應於送達後10日內向本院提出上訴書狀，並應敘
述具體理由。如未敘述上訴理由者，應於上訴期間屆滿後20日內
向本院補提理由書狀（均須按他造當事人之人數附繕本）「切勿
逕送上級法院」。
                                    書記官  徐振玉
中    華    民    國    99    年    10    月    21    日

司法院資訊處製作；財團法人民間司法改革基金會備份。
